【裁判字號】    89,上訴,1106
【裁判日期】    891012
【裁判案由】    重利
【裁判全文】
臺灣高等法院臺南分院刑事判決           八十九年度上訴字第一一六號 Ｃ
      上  訴  人
      即  被  告  丁  ○  ○
      選任辯護人  王  銀  村
      上  訴  人
      即  被  告  甲  ○  ○
右上訴人等因重利案件，不服臺灣臺南地方法院八十九年度訴字第六九一號中華民國
八十九年七月十八日第一審判決（起訴案號：臺灣臺南地方法院檢察署八十九年度偵
字第一一八五號），提起上訴，本院判決如左：
      主      文
原判決撤銷。
丁○○共同連續乘他人急迫，貸以金錢，而取得與原本顯不相當之重利，處有期徒刑
拾月。
甲○○共同連續乘他人急迫，貸以金錢，而取得與原本顯不相當之重利，處有期徒刑
陸月，如易科罰金以參佰元折算壹日。
扣案之0000000000號行動電話機壹具、空白商業本票參本（共陸拾參張）
、印泥壹個、天威代書事務所名片壹張，均沒收。
      事      實
一、丁○○未考領代書執照，自民國八十八年十一月間起，以「天威代書事務所陳瀚
    宏」名義，於每週一、三、五、六、日，在中華日報刊登辦理信用貸款之廣告，
    並自同年十二月起，以每件抽佣百分之十為代價，雇用甲○○，二人即基於共同
    犯意聯絡及概括之犯意，以幫人代辦信用貸款為詞，招攬急迫用錢之人，並由丁○○申請0000000000號之行動電話門號，供甲○○聯絡客戶之用，而
    於信用貸款無法辦成時，再趁機貸以金錢，取得重利。於八十八年十二月十七日
    借與丙○○新台幣（下同）十八萬元，期限一個月，屆期應償還四十五萬元，丙○○並簽發八十九年一月十五日期，金額各四十五萬元之本票三紙，及提供其父
    陳爵根建築改良物所有權狀、土地所有權狀、存摺及國民身分證影本為質押擔保
    ，丁○○、甲○○以此方式取得與原本顯不相當之重利。陳建中、甲○○又於八
    十九年一月七日，貸與戊○○四萬五千元，期限一個月，屆期應償還七萬元，戊○○並簽發金額各十四萬元之本票三紙為質押擔保。甲○○及丁○○以此方式收
    取與原本顯不相當之重利。嗣因丙○○另案受羈押，未能償還本息，丁○○、甲○○二人於八十九年一月十四日中午十二時許，在台南縣佳里鎮○○里○○○街
    一六五巷一號，向丙○○之兄乙○○催討債款時為警查獲，並扣得丁○○、甲○○所有供犯罪所用之0000000000號行動電話機一具、空白商業本票三
    本（共六十三張）、印泥一個、「天威代書事務所」名片一張、丙○○簽發之本
    票三紙、國民身分證影本、陳爵根建築改良物所有權狀、土地所有權狀正、影本
    、及戊○○簽發之本票三紙。
二、案經台南縣警察局佳里分局報請台灣台南地方法院檢察署檢察官偵查起訴。
      理      由
一、訊據上訴人即被告丁○○、甲○○坦承借款與丙○○、戊○○二人，核與借款人
    丙○○、戊○○於警訊、偵查中證述之情節相符，復有丙○○所簽發之本票三紙
    、國民身分證影本、陳爵根（即丙○○之父）建築改良物所有權狀、土地所有權
    狀正、影本、戊○○簽發之本票三紙、甲○○使用之0000000000號行
    動電話機一具、空白商業本票三本（共六十三張）、印泥一個、天威代書事務所
    名片一張扣案可資佐證，被告等關於此部分之自白與事實相符。又被告丁○○、
    甲○○等二人向丙○○、戊○○等收取之利息，達月息百分之三十三‧三至百分
    之三十五‧七，顯為與原本顯不相當之重利。
二、查被害人丙○○於八十九年一月二十五日檢察官偵訊時已證稱：當時言明借四十
    五萬元，他給我十八萬元，我開三張共四十五萬元的本票給丁○○，利息二十七
    萬元等語，而被告丁○○亦供稱：借款及收取利息沒錯等語。被害人戊○○證稱
    ：借七萬元，拿到四萬五千元，二萬五千元先扣掉當利息，當時約定每一萬元付
    三千六利息，但是也約定銀貸下來，在銀貸扣百分之六當利息，貸款十天左右就
    下來等語。次查被告等就已收取被害人丙○○所開金額各四十五萬元本票三張及
    收取被害人戊○○所開金額各十四萬元本票三張乙節已坦承無訛，並有該等本票
    扣案足稽，而本票為有價證券，取得有價證券屆期即得兌現，被告等顯已取得與
    原本顯不相當之重利。本件被害人丙○○、戊○○係因一時急迫，致不得已以重
    利向被告丁○○、甲○○借款等情，已據其等分別於警訊及偵訊中供述綦詳，而
    被告丁○○等二人亦於原審審理中供承：丙○○係因急欲向地下錢莊還錢才向其
    等借錢，戊○○則係向朋友借車當掉，因時間到了急需要錢（見八十九年七月四
    日審理筆錄）。是丙○○、戊○○二人係出於急迫而向被告等借貸無疑。再按共
    同正犯之成立，祇須具有犯意之聯絡，行為之分擔，既不問犯罪之動機起何人，
    亦不必每一階段犯行，均經參與。且共同正犯之意思聯絡，不限於事前有所協議
    ，其於行為當時，基於相互之認識，以共同犯罪之意思參與者，亦無礙於共同正
    犯之成立。被告甲○○於警訊及偵查時均坦承其有與被告丁○○共同參與重利之
    犯行，而被告丁○○於審理中亦供稱：「（問：何時開始雇用甲○○？）去年十
    二月，酬勞是說給他抽百分之十。（問：被告甲○○有申請000000000
    0號行動電話給你用？）有的，是要讓我做辦貸款用的。」（見原審八十九年七
    月四日訊問筆錄），此並有泛亞電信公司出具之0000000000號行動電
    話客戶基本資料一紙在卷可稽，被告甲○○於審理中亦供承：「在八十九年一月
    七日有幫他（即被告丁○○）把四萬五千元拿給戊○○：：本票三張也是丁○○
    叫我叫他（即戊○○）簽的‧‧‧八十九年一月十四日有與他（即被告丁○○）
    去佳里鎮為警查獲」（見原審八十九年六月二十日訊問筆錄），是被告甲○○顯
    係參與重利之構成要件行為，被告等之辯解，均屬事後卸責之詞，不足採信，被
    告等犯行均堪認定。
三、核被告丁○○、甲○○二人係犯刑法第三百四十四條之重利罪。按刑法上所謂常
    業犯，指反覆以同種類行為為目的之社會活動之職業性犯罪而言，查被告丁○○
    、甲○○係為他人辦理銀行信用貸款不成後，始改以重利貸與他人金錢，且依證
    據顯示，其借款人僅有二人，尚未取得利息現金，衡情尚未恃此以為生活之資，
    自非常業犯，檢察官認係常業犯，其所引起訴法條即刑法第三百四十五條尚有未
    洽，應予變更。被告二人就上開犯行，有犯意聯絡及行為分擔，均為共同正犯。
    被告等所為二行為，時間緊接，所犯罪名相同，顯係出於概括之犯意為之，為連
    續犯，以一罪論，並加重其刑。原審予以論罪科刑，固非無見，惟誤依常業犯論
    處，容有未洽，被告上訴意旨猶執前詞，否認犯罪，雖不足採，惟原判決既有可
    議，自應由本院將原判決撤銷改判。爰審酌被告丁○○、甲○○等二人均年輕，
    以不正方法謀取暴利，犯罪後態度尚稱良好，被告丁○○為主謀，被告甲○○則
    僅受雇於人等一切情狀，分別量處如主文第二、三項所示之刑，被告甲○○部分
    並諭知易科罰金之折算標準。扣案之0000000000號行動電話機一具、
    空白商業本票三本（共六十三張）、印泥一個、天威代書事務所名片一張，均屬
    被告丁○○所有供犯罪所用之物，此業據被告等供承無訛，應依刑法第三十八條
    第一項第二款之規定宣告沒收。
據上論結，應依刑事訴訟法第三百六十九條第一項前段、第三百六十四條、第三百條
、第二百九十九條第一項前段，刑法第二十八條、第五十六條、第三百四十四條、第
三十八條第一項第二款，罰金罰鍰提高標準條例第一條前段、第二條，判決如主文。
本案經檢察官王碧霞到庭執行職務。
中    華    民    國      八十九      年      十      月      十二      日
                                  臺灣高等法院臺南分院刑事第三庭
                                      審判長法官  黃    聰    明
                                            法官  林    勝    木
                                            法官  楊    省    三
右正本證明與原本無異。
檢察官如不服本判決，應於判決送達後十日內向本院提出上訴書。
                                      法院書記官  陳    嘉    琍
中    華    民    國      八十九      年      十      月      十三      日
附錄法條：
刑法第三百四十四條：乘他人急迫、輕率或無經驗，貸以金錢或其他物品，而取得與
                    原本顯不相當之重利者，處一年以下有期徒刑、拘役或科或併
                    科一千元以下罰金。


司法院資訊處製作；財團法人民間司法改革基金會備份。
